臺灣宜蘭地方法院民事判決　　　　　　　 99年度訴字第102號
原　　　告　高林阿森
訴訟代理人　李秋銘律師
　　　　　　黃金亮律師
被　　　告　林秀鳳
訴訟代理人　陳勝為
被　　　告　簡江月琴
訴訟代理人　簡佳斌
訴訟代理人　簡淑慧
被　　　告　林添成
上列當事人間請求拆屋還地事件，本院於民國100年3月9日言詞
辯論終結，判決如下：
    主  文
被告林秀鳳應將坐落宜蘭縣蘇澳鎮○○段六五二地號土地上，如
附圖所示編號A部分面積二五‧九二平方公尺磚牆鐵皮頂、編號A
1部分面積二四‧九０平方公尺一層RC加強磚造、編號A2部分面
積四五‧五０平方公尺水泥空地；同段六五三地號土地上，如附
圖所示編號A3部分面積三一‧八六平方公尺水泥空地、編號A4部
分面積二八‧六五平方公尺一層RC加強磚造、編號A5部分面積三
‧四二平方公尺鐵皮雨遮、編號A6部分面積二七‧二一平方公尺
  磚石造（無頂）、編號A7部分面積四‧八六平方公尺圍籬內水
  泥空地之地上物拆除，並將土地返還原告。
被告簡江月琴應將坐落宜蘭縣蘇澳鎮○○段六五三地號土地上，
如附圖所示編號B部分面積九‧六八平方公尺圍籬內水泥空地、
編號B1部分面積六二‧九六平方公尺磚石造、編號B2部分面積０
‧五三平方公尺鐵皮雨遮、編號B3部分面積四九‧一二平方公尺
水泥空地之地上物拆除，並將土地返還原告。
被告林添成應將坐落宜蘭縣蘇澳鎮○○段六五三地號土地，如附
圖所示編號C部分面積０‧八二平方公尺磚造（無頂）、編號C1
部分面積八‧七三平方公尺石造（無頂）、編號C2部分面積一九
‧九一平方公尺水泥空地上之地上物拆除，並將土地返還原告。
訴訟費用新台幣貳萬零捌佰伍拾元由被告共同負擔。
本判決第一項於原告以新台幣肆拾捌萬捌仟元為被告林秀鳳供擔
保後；第二項於原告以新台幣參拾壹萬元為被告簡江月琴供擔保
後；第三項於原告以新台幣柒萬伍仟元為被告林添成供擔保後，
各得假執行。但如被告林秀鳳以新台幣壹佰肆拾陸萬壹仟陸佰
拾貳元、被告簡江月琴以新台幣玖拾貳萬玖仟肆佰零肆元、被告
林添成以新台幣貳拾貳萬仟捌佰玖拾陸元分別為原告供擔保後
，各得免為假執行。
    事  實  及  理  由
甲、程序方面：
一、按訴狀送達後，原告不得將原訴變更或追加他訴，但請求之
    基礎事實同一者，不在此限，民事訴訟法第255條第1項第2
    款定有明文。本件原告起訴請求被告林秀鳳、簡江月琴拆屋
    還地，嗣於本院囑託宜蘭縣羅東地政事務所測量後，得知被
    告林添成所有建物亦坐落於原告所有之土地上，原告基此追
    加林添成為被告，核與上開規定並無不合，應予准許。
二、本件被告林添成經合法通知，未於最後言詞辯論期日到場，
    核無民事訴訟法第386條所列各款情形，爰依原告之聲請，
    由其一造辯論而為判決。
乙、實體方面：
一、原告起訴主張：緣坐落宜蘭縣蘇澳鎮○○段652、653地號土
    地（以下合稱系爭土地）為原告所有，此有土地登記簿謄本
    2件可稽。被告林秀鳳所有之坐落宜蘭縣蘇澳鎮○○路45號
    建物、被告簡江月琴所有坐落蘇澳鎮○○路47號建物及被告
    林添成所有坐落蘇澳鎮○○路49號建物，均未經原告同意，
    分別占用原告所有之系爭土地，致妨害原告就系爭土地所有
    權之行使。按所有人對於無權占有或侵奪其所有物者，得請
    求返還之，對於妨害其所有權者，得請求除去之，有妨害其
    所有權之虞者，得請求防止之，民法第767條第1項定有明文
    。而被告3人所有之建物分別占用原告所有系爭土地，而被
    告林添成提出之地上權、他項權利證明書等件，存續期間已
    經過且非系爭土地，為無權占有，自得請求被告將地上物拆
    除，將土地返還原告。為此，爰為除供擔保金額外，如主文
    所示之聲明。
二、被告答辯則以：
(一)、被告林秀鳳部分：
    伊從伊父親時代就已經住在蘇澳鎮○○路45號房屋，是經過
    原告之父親同意才興建的，從民國30幾年就已經存在。伊有
    建造執照、用電證明及水費收據、稅籍證明，對該房屋係合
    法所有。伊願意向原告價購所占用之土地，但原告提出價格
    高於市價，另外也希望原告方面能提出相當的補償。並聲明
    ：1.原告之訴駁回；2.如受不利判決，願供擔保請准宣告免
    為假執行。
(二)、被告簡江月琴部分：
    其房屋也是在30幾年間就已經存在，是在父親那一輩向原告
    的長輩購買上面的房屋，但是土地的部分與當時的地主沒有
    談妥，所以沒有買到地，當時長輩都是口說為憑。其有用電
    證明及水費收據、稅籍證明，對該房屋係合法所有。伊願意
    向原告價購所占用之土地，但原告提出價格高於市價，另外
    也希望原告方面能提出相當的補償。並聲明：1.原告之訴駁
    回；2.如受不利判決，願供擔保請准宣告免為假執行。
(三)、被告林添成部分：
    系爭城南路49號房屋係渠自渠父繼承而來，原先不知為何房
    子會蓋在系爭土地上，但是渠很早就設籍在該地，後來去找
    資料，發現有地上權、他項權利證明書，應該是有權占有。
    並聲明：原告之訴駁回。
三、本件兩造不爭執之事實，為坐落宜蘭縣蘇澳鎮○○段652、6
    53地號土地（重測前分別為宜蘭縣蘇澳鎮○○段188、203地
    號）為原告所有，其上門牌號碼宜蘭縣蘇澳鎮○○路45號、
    47號及49號建物及附連水泥空地，分別為被告林秀鳳、簡江
    月琴及林添成所有，上開事實有土地登記謄本、宜蘭縣政府
    地方稅務局稅籍證明書（城南路47號，納稅義務人為簡江月
    琴）等件在卷可稽，被告等之建物及地上水泥地等如主文第
    1至3項之占有情形，並經本院至現場履勘及囑託宜蘭縣羅東
    地政事務所測量人員實地測量，製有如附圖所示之複丈成果
    圖可憑。故上開事實，均堪信為真實。
四、本件經本院整理，並為兩造所同意之爭點為：被告之建物占
    有系爭土地是否有合法權源？茲審認如下：
１、按所有人對於無權占有或侵奪其所有物者，得請求返還之。
    稱普通地上權者，謂以在他人土地之上下有建築物或其他工
    作物為目的而使用其土地之權。不動產物權，依法律行為而
    取得、設定、喪失及變更者，非經登記，不生效力。前項行
    為，應以書面為之，民法第767條第1項前段、第832條、第7
    58條分別定有明文。次按當事人主張有利於己之事實者，就
    其事實有舉證之責任，民事訴訟法第277條亦有明文。而民
    事訴訟舉證責任之分配，旨在使提出有利於己之主張者，負
    有舉證證明其權利存在之事實，如無法積極舉證證明其權利
    存在，即應受不利之判斷。本件原告為系爭土地之所有權人
    ，既為兩造所不爭執且有土地登記謄本為憑，則被告自應就
    有合法占有使用系爭土地權源之事實，負舉證責任。經查：
(1)、被告林秀鳳部分：被告林秀鳳抗辯伊為有權占有，乃以伊之
    蘇澳鎮○○路45號房屋，早在30幾年即已存在，是經過原告
    之父親同意才興建的，並提出建造執照、用電證明及水費收
    據、稅籍證明等為佐證。查，被告林秀鳳提出之宜蘭縣蘇澳
    鎮公所(65)(1)(27)蘇鎮建字第993號建造執照（本院卷第48
    頁），起造人為陳允恭即被告林秀鳳之夫，建築地點為同鎮
    ○○段188地號土地即重測後系爭土地中之同鎮○○段652地
    號土地，建物面積為基層39.60平方公尺，本院據此向宜蘭
    縣蘇澳鎮調得該建造執照資料，其內之土地使用權同意書載
    有所有權人林兩成之簽章。就此，原告雖自承林兩成為其養
    父，然主張該同意書為私文書，否認該同意書之真正，應由
    被告舉證其真實。然則該土地使用權同意書性質上雖屬私文
    書，但該建造執照申請案另附有地籍圖謄本、土地登記簿影
    本、新建工程設計圖等完整文件，且林兩成之印章為篆刻之
    「林兩成印」而非簡易之楷書「林兩成」，就此均難該申請
    案係經偽造而來，應認該建造執照及所據文件確屬真正。惟
    查，該建造執照所申請建築之基地為蘇澳鎮○○段188地號
    即現經重測後之同鎮○○段652地號土地，然被告林秀鳳之
    門牌蘇澳鎮○○路45號建物即如附圖所示A4、A5、A6部分係
    坐落於系爭土地之保安段653地號土地，此顯非前開建造執
    照之申請範圍。而同段652地號土地上之如附圖所示A部分25
    .92平方公尺磚牆鐵皮頂及A1部分24.90一層RC加強磚造房屋
    ，亦與前開建造執照所載係基層39.60平方公尺建物均不相
    符，難認與係依前開建造執照所建建物。況該建造執照乃於
    65 年1月間申請新建，亦與被告林秀鳳所陳建物係在30幾年
    間即已存在不符；而伊所另提出之用水、用電及稅籍資料，
    充其量僅能證明房屋係伊所有，然無法證明就房屋坐落之土
    地有合法使用權源，故被告林秀鳳之抗辯，非足採憑。
(2)、被告簡江月琴部分：被告簡江月琴固抗辯以其所有蘇澳鎮○
    ○路47號房屋早在70幾年前即已存在，係向原告之長輩購買
    房屋，土地部分則因係多人共有未能辦理分割並過戶，早在
    該處設有戶籍，並提出用電資料及稅籍證明書（本院卷第50
    、51頁）為證。然被告簡江月琴既自承僅係就房屋有所有權
    ，然所提出之用電資料與土地使用權限無關，稅籍證明書至
    多僅能認為就其房屋有所有權，均無法證明有合法占有使用
    系爭土地之權限。故被告簡江月琴之抗辯，為無理由，並不
    可採。
(3)、被告林添成部分：被告林添成主張占有系爭土地係有地上權
    存在，並提出他項權利證明書（地上權）為佐，然系爭土地
    之登記謄本並無該任何地上權登記資料，而被告林添成主張
    之該地上權係設定於隘丁段211地號土地，且存續期間為38
    年11月1日起至48年10月31日止，核與系爭土地重測前之隘
    丁段188、203地號土地無涉。故被告林添成之抗辯，亦無足
    取。
五、綜上所述，被告既均無法舉證就系爭土地有何合法占有使用
    權源，則原告主張被告無權占有系爭土地，本於所有權之權
    能，依民法第767條之規定，請求被告分別拆除如主文第1至
    3項所示之建物及地上物，並將上開占有之土地返還原告，
    為有理由，應予准許。
六、原告及被告林秀鳳、簡江月琴均陳明願供擔保，請准宣告假
    執行及免為假執行，經核均無不符，爰各酌定相當金額准許
    之。被告林添成部分則由本院依職權宣告供擔保免為假執行
    之金額。
七、本件事證已臻明確，兩造其餘攻擊、防禦方法及舉證，經核
    與判決結果無影響，爰不逐一論列，附此敘明。
八、訴訟費用負擔裁判之依據：民事訴訟法第78條、第85條第1
    項前段。
中    華    民    國   100    年    3     月    28    日
                  臺灣宜蘭地方法院民事庭
                      法  官  張軒豪
正本與原本無異。
如不服本判決應於判決送達後20日內提出上訴狀（須附繕本）。
中    華    民    國   100    年    3     月    28    日
                      書記官  林嘉萍
附訴訟費用計算式：
裁判費7,600元+測量規費4,450元＋8,800元=20,850元。